【裁判字號】    98,訴,143
【裁判日期】    980330
【裁判案由】    強盜
【裁判全文】
臺灣桃園地方法院刑事判決               98年度訴字第143號
公  訴  人  臺灣桃園地方法院檢察署檢察官
被      告  乙○○
                    （
義務辯護人  洪士淵律師
上列被告因強盜案件，經檢察官提起公訴（98年度偵字第14號）
，本院判決如下︰
    主  文
乙○○意圖為自己不法之所有，以恐嚇使人將本人之物交付，處
有期徒刑陸月，如易科罰金，以新臺幣壹仟元折算壹日。扣案水
果刀壹把沒收。
    事  實
一、乙○○意圖為自己不法之所有，於民國98年1 月1 日凌晨3
    時21分許，攜帶其所有客觀上足以對人之生命、身體構成威
    脅、足供兇器使用之水果刀1 把，至桃園縣中壢市○○路○
    段599 號「全家便利商店」內，俟大夜班時間店內無其他客
    人之際，入內向店員甲○○恫稱行搶財物，要求甲○○交付
    店內現金，甲○○見狀即與之溝通協調，並將錢櫃鎖住，乙
    ○○隨即將所持有之水果刀1 把指向甲○○，致使店員甲○
    ○恐乙○○不利於己，心生畏懼，惟尚未達不能抗拒之程度
    ，遂任乙○○自櫃檯上拿取洋菸2 包，乙○○便稱甲○○可
    報警處理，甲○○立即報警處理，惟乙○○於員警未到達現
    場時，即自行離開現場，嗣乙○○因良心不安，於98年1 月
    4 日21時許，攜同其所有持以恐嚇取財所用之水果刀1 把，
    主動至桃園縣政府警察局中壢分局大崙派出所投案，而知悉
    上情。
二、案經桃園縣政府警察局中壢分局報請臺灣桃園地方法院檢察
    署檢察官偵查起訴。
    理  由
一、程序部分：本件認定事實所引用之本件卷內所有卷證資料（
    包含文書證據、物證等證據），並無證據證明係公務員違背
    法定程序所取得，且被告乙○○及辯護人於本院行準備程序
    時就卷內所有之卷證資料之證據能力均表示無意見，而卷內
    之文書證據，亦無刑事訴訟法第159 條之4 之顯有不可信之
    情況與不得作為證據之情形，則依刑事訴訟法第159 條之5
    之規定，本件認定事實所引用之本件卷證所有文書證據、物
    證等證據，均有證據能力，合先敘明。
二、訊據被告對於上揭時、地持水果刀1 把至全家便利商店取走
    洋菸2 包等情坦承不諱，惟辯稱：伊因為罹患憂鬱症，心情
    煩躁，常常做惡夢，伊想要到監獄裡面服刑，想說這樣睡眠
    會比較佳，當天伊進入全家便利商店時，伊叫店員將錢拿出
    來，但是店員說不要，並且把錢櫃鎖出來，因為店員一直拖
    延，而香菸就放在櫃臺旁邊，伊就直接拿起香菸，並且叫店
    員報警，伊等了一下，警察都還沒有來，伊就離開全家便利
    商店，伊一走出全家便利商店就將搶來之香菸丟棄，並非真
    的想要強取財物云云。經查：
  (一)被告對於上開時、地手持水果刀1 把，而取走全家便利商店
    內之2 包洋菸等事實，於警詢、檢察官訊問及本院審理中均
    坦承不諱，核與證人甲○○於警詢、檢察官訊問及本院審理
    中證述所述之情節大致相符，並有全家便利商店內監視器攝
    錄畫面所翻拍之照片2 幀在卷可稽，且有被告所有供犯罪用
    之水果刀1 把扣案可供佐證，足徵被告之自白與事實相符，
    當可採信。
  (二)被告雖辯稱：伊只是想要坐牢，並非真的想要強取他人財物
    ，伊拿走香菸後，就叫店員報警，伊有在現場等了一下，警
    察都還沒有來，伊就離開全家便利商店，伊一走出全家便利
    商店就將搶來之香菸丟棄云云，惟據證人甲○○於本院審理
    時證稱：在伊報完警之後，被告就立即離開，伊看時間，被
    告才逗留20幾秒而已，並非被告所供述在現場停留2 、3 分
    鐘等語（見本院卷第65頁），被告若無不法所有之意圖，而
    欲證人甲○○報警處理，被告理應等候警員到場處理，然被
    告取得香菸後，僅逗留20幾秒，即迅速逃離現場，且被告所
    供述將香菸丟棄附近空地一情，並無提出證據以實其說，被
    告辯稱其無不法所有之意圖云云，顯無足採信。至辯護人雖
    另辯護稱：被告前罹患精神疾病，應已達精神耗弱之程度云
    云，按精神是否耗弱，固指行為當時之精神狀態而言（26年
    渝上字第237 號、48年臺上字第1486號判例），惟行為當時
    之精神狀態究竟如何，往往未必徒憑事後精神狀態所可追溯
    鑑定真確，事實審法院仍非不得視個案情節，綜合被告行為
    當時各種言行表徵，就顯然未達此程度之精神狀態者，逕行
    判斷，並非對是否精神耗弱之認定，概須送請醫學專家鑑定
    ，始得據為審斷之基礎，最高法院88年度臺上字第930 號判
    決意旨足資參照。查被告於本案行為前，固曾因精神狀態有
    異而至行政院衛生署桃園療養院就醫，然其就診時間為87年
    4 月3 日、87年4 月5 日、87年4 月7 日，另於90年1 月1
    日前，亦曾至國軍高雄總醫院就診，此有國軍高雄總醫院函
    、行政院衛生署桃園療養院函各1 份附卷可佐（見本院卷第
    46頁至第53頁），顯見被告於本案行為之前所罹患之精神疾
    病，早於90年1 月1 日之後即無就診之記錄，堪認自斯時起
    即無繼續接受治療之必要，顯無法認定被告於行為當時即98
    年1 月1 日，有因之前所罹患之精神疾病，而致不能、欠缺
    或降低其辨識行為係屬違法之能力；另核之被告自警詢、檢
    察官訊問及本院審理中，對於案發情境均能清楚描述，被告
    於本案行為時之精神狀態並無注意力不能集中之情形，且其
    認知功能與思考判斷能力亦屬正常，對己身作為亦知之甚稔
    ，係依其謀定策劃之方式施以恐嚇行為取得財物，是其精神
    狀態尚未陷於心神喪失、精神耗弱之程度，應甚明確，無另
    送醫療機構進精神鑑定之必要，本案自不構成刑法第19條所
    規定不罰或得減輕其刑之情形。
  (三)公訴人雖認被告係基於強盜之犯意，且其行為已至被害人甲
    ○○達不能抗拒之程度，所為應屬刑法第330 條第1 項之加
    重強盜罪。惟查：
    1.按恐嚇取財之行為，不限於以將來惡害通知被害人，即以
      現實之強暴脅迫為手段使被害人交付財物，若未至使被害
      人達到不能抗拒之程度者，仍應論以刑法第346 條恐嚇取
      財罪。至所謂之強盜罪，則係以強暴、脅迫或他法至使不
      能抗拒而取他人之物或使其交付為構成要件。申言之，刑
      法第346 條第1 項之恐嚇取財罪，乃以威嚇手段使人畏懼
      而交付其物，交付與否，被害人尚有意思自由及斟酌之餘
      地，非若強盜罪之強暴、脅迫程度，須致抑壓被害人之抗
      拒或使被害人身體上、精神上處於不能抗拒之狀態，兩者
      在對於被害人施用威嚇之程度上，顯有差異（最高法院亦
      著有94年度臺上字第1782號、82年度臺上字第4375號、81
      年度臺上字第2553號、80年度臺上字第2598號、76年度臺
      上字第1989號判決意旨可參，而最高法院80年度第4 次刑
      事庭會議亦同此見解）。
    2.本案被害人甲○○於檢察官訊問及本院審理時到庭結證稱
      ：98年1 月1 日凌晨3 時許，被告有進入伊工作的全家便
      利商店，當時伊剛剛從倉庫中走出來，被告就說伊要搶劫
      ，剛開始伊沒有聽清楚，就問被告問了3 次，被告就叫伊
      將錢拿出來，伊才發現被告手上有拿水果刀，當時伊站在
      櫃臺內，被告站在櫃臺外，被告有拿水果刀比劃，伊不給
      被告錢，被告說他要坐牢，叫伊把錢拿出來，這句話被告
      重複了很多次，可是伊還是沒有把錢拿出來，因為伊覺得
      被告沒有強烈的意圖要搶劫，被告沒有威脅到伊，伊沒有
      心生畏懼，所以也沒有將現金拿給被告，後來過了5 分鐘
      之後，可能是被告一直跟伊要現金，伊沒有給被告，被告
      就拿水果刀刺向伊，伊就高舉雙手向後退貼住後面的香菸
      架子，此時水果刀距離伊的肚子約有5 到10公分，過程約
      有5 秒鐘左右，後來被告就將手伸回去距離櫃臺桌面約1
      個拳頭的距離，這時水果刀的刀尖距離伊的肚子很遠，約
      有68公分遠，一直到被告離開，被告都一直維持這個姿勢
      ，伊當時看到被告拿刀子刺向伊，伊心裡有嚇到，但是沒
      有害怕，那時櫃臺有陳列洋菸，被告要拿走香菸前，有跟
      伊說要拿走香菸，伊有跟被告說要拿就拿，被告一伸手就
      拿走了洋煙，伊並沒有阻止，因為被告手裡拿著水果刀等
      語（本院卷第57頁至第66頁），足徵被告雖持客觀上足以
      對人之生命、身體造成危害之水果刀1 把恫嚇證人甲○○
      ，惟證人甲○○仍得與被告針對行搶財物屢屢協商，顯見
      被告並未將證人甲○○置於己力之控制下，而完全壓抑證
      人甲○○之抗拒能力，證人甲○○於遭受被告持水果刀施
      以恫嚇且強索金錢、財物時，仍有自由斟酌之餘地，亦即
      身體或精神上尚非處於不能抗拒然依當時情況，依前開判
      決要旨之說明，被告所為自不能成立強盜罪。
    3.至證人甲○○於本院審理時雖證述：伊未心生畏懼，並不
      害怕等情（見本院卷第61頁），然依當時情形，證人甲○
      ○身為店員，竟任由被告未支付價金即取走香菸2 包，顯
      然係因被告手持利刃，證人甲○○心存忌憚，不敢一再違
      逆被告之意，又見損失非重，始任被告取走香菸，否則證
      人甲○○大可依一般情形喝叱阻止被告，依此足見證人甲
      ○○自稱其全無懼意云云，尚與常情有違，亦與客觀事實
      不符，難以採信。故被告手持利刃之行為，已具有威嚇之
      作用，並使證人甲○○心生畏懼，而任由被告取走香菸2
      包，被告所為應屬恐嚇取財。
  (四)綜上所述，本案事證已臻明確，被告恐嚇取財之犯行洵堪認
    定，應予依法論科。
三、核被告之行為，應係犯刑法第346 條第1 項之恐嚇取財罪。
    公訴意旨認被告所為涉犯修正前刑法第330 條第1 項之加重
    強盜罪，容有誤會，惟既起訴之基本社會事實相同，本院爰
    依法變更起訴法條。復查，按刑法第62條所定自首減刑係以
    對於未發覺之犯罪，在有偵查犯罪職權之公務員知悉犯罪事
    實及犯人之前，向職司犯罪偵查之公務員坦承犯行，並接受
    法院之裁判而言。苟職司犯罪偵查之公務員已知悉犯罪事實
    及犯罪嫌疑人後，犯罪嫌疑人始向之坦承犯行者，為自白，
    而非自首。所謂發覺，不以有偵查犯罪之機關或人員確知其
    人犯罪無誤為必要，僅須有確切之根據得為合理之可疑者，
    亦屬發覺等情，最高法院亦著有93年度臺上字第607 號判決
    意旨足參。而本件被告係於98年1 月4 日21時許，前往桃園
    縣政府警察局中壢分局大崙派出所坦承涉犯之犯罪事實，然
    於被告犯後，因證人甲○○報案，派出所已有備案資料，且
    證人甲○○於98年1 月2 日凌晨1 時許，隨即提供警方被告
    於98年1 月1 日作案之監視錄影畫面，清晰足以特定被告面
    部之特徵，此據證人甲○○於本院審理時結證屬實（見本院
    卷第64頁），並有翻拍之被告影像照片在卷為憑（見偵卷第
    13頁），可知警方於被告投案之前，已得知下手實施犯行之
    人係何人，其面貌特徵均已明確，是本件員警於取得被告之
    錄影帶畫面時，即已知悉犯罪之人係面貌如何之人，並有確
    切合理之根據，應無疑義，被告於98年1 月4 日21時許始自
    行投案，自與上開自首之規定不符，至為明確。爰審酌被告
    年輕力壯，竟因無法入眠為由，以非法行徑恫嚇被害人甲○
    ○強索財物，情節匪淺，惟念其犯後自行投案，且坦承犯行
    ，犯後態度尚佳，並未施以暴力手段傷及被害人甲○○，所
    獲財物價值輕微，另公訴檢察官亦當庭請求對被告從輕量刑
    等一切情狀，爰量處如主文所示之刑，並諭知易科罰金之折
    算標準，以示懲戒。至扣案水果刀1 支，乃被告所有且供犯
    罪所用之物，此據被告於本院審理中供述明確，應依刑法第
    38條第1 項第2 款之規定，併予宣告沒收，附此敘明。
據上論斷，應依刑事訴訟法第299 條第1 項前段、第300 條，刑
法第346 條第1 項、第41條第1 項前段、第38條第1 項第2 款，
刑法施行法第1 條之1 第1 項、第2 項前段，判決如主文。
本案經檢察官蔡如惠到庭執行職務
中    華    民    國    98    年    3     月    30    日
                  刑事第四庭  審判長法  官  袁雪華
                                    法  官  陳可薇
                                    法  官  張淑華
以上正本證明與原本無異。
如不服本判決應於收受判決後10日內向本院提出上訴書狀，並應
敘述具體理由。其未敘述上訴理由者，應於上訴期間屆滿後20日
內向本院補提理由書(均須按他造當事人之人數附繕本)「切勿逕
送上級法院」。
                                    書記官  鄭嘉惠
中    華    民    國    98    年    3     月    30    日
附錄本案論罪科刑法條全文
刑法第三百四十六條第一項
意圖為自己或第三人不法之所有，以恐嚇使人將本人或第三人之
物交付者，處六月以上五年以下有期徒刑，得併科一千元以下罰
金。


司法院資訊處製作；財團法人民間司法改革基金會備份。
